ACORDAO-COMPLETO-2366711

ACÓRDÃO 815/2020 ATA 3/2020 - SEGUNDA CÂMARA

VISTOS, relatados e discutidos estes autos de Tomada de Contas Especial instaurada pela Funasa, em desfavor da Sra. Maria Clarice Ribeiro Borba, ex-Prefeita Municipal de Pedras de Fogo/PB (gestões 2005/2008 e 2009/2012) , em razão da não comprovação da boa e regular aplicação dos recursos repassados mediante o Convênio 2893/2005, celebrado em 30/12/2005, tendo por objeto a execução de "Sistema de Abastecimento de Água", considerando a necessidade de implantação de saneamento básico, face à grande deficiência no município e disseminação de doenças infectocontagiosas na população;
ACORDAM os Ministros do Tribunal de Contas da União, reunidos em Sessão de 2ª Câmara, diante das razões expostas pelo Relator, com fundamento nos arts. 1º, inciso I, da Lei 8.443/92, em:
9.1. considerar revel a Sra. Maria Clarice Ribeiro Borba, nos termos do 12, § 3º da Lei 8.443/1992;
9.2. julgar regulares, nos termos do arts. 1º, inciso I, 16, inciso I e 23, inciso I, da Lei 8.443/1992, c/c os arts. 1º, inciso I, 207 e 214, inciso I, do Regimento Interno, as contas do município de Pedras de Fogo-PB, dando-lhe quitação plena;
9.3. julgar irregulares, nos termos dos arts. 1º, inciso I, 16, inciso III, alínea "b" da Lei 8.443/1992, c/c os arts. 19 e 23, inciso III, da mesma Lei, e com arts. 1º, inciso I, 209, inciso II, 210 e 214, inciso III do Regimento Interno/TCU, as contas da Sra. Maria Clarice Ribeiro Borba;
9.4. aplicar à Sra. Maria Clarice Ribeiro Borba a multa prevista no art. 58, inciso I, da Lei 8.443/1992 c/c o art. 268, inciso I do RI/TCU, no valor de R$ 10.000,00 (dez mil reais) , fixando-lhe o prazo de 15 (quinze) dias, a contar da notificação, para que comprove, perante o Tribunal, o recolhimento da dívida ao Tesouro Nacional, atualizada monetariamente a contar da data deste Acórdão até o dia o efetivo recolhimento, caso não seja paga no prazo ora fixado, na forma da legislação em vigor;
9.5. autorizar, desde logo, nos termos dos arts. 26 e 28, inciso II, da Lei 8.443/1992:
9.5.1. o pagamento da dívida em até 36 (trinta e seis) parcelas mensais e consecutivas, se solicitado pela responsável, fixando-se o vencimento da primeira em 15 (quinze) dias, a contar do recebimento da notificação, e o das demais a cada 30 (trinta) dias, devendo incidir sobre cada uma delas os encargos legais devidos, na forma prevista na legislação em vigor, sem prejuízo ao vencimento antecipado do saldo devedor em caso de não comprovação do recolhimento de qualquer parcela, conforme prevê o art. 217, § 2º, do Regimento Interno deste Tribunal;
9.5.2. a cobrança judicial da dívida, caso não atendida a notificação;
9.6. dar ciência desta deliberação ao responsável e ao Procurador-Chefe da Procuradoria da República no Estado da Paraíba, para as providências que entender cabíveis.

Tomada de Contas Especial instaurada pela FUNASA em desfavor da Sra. Maria Clarice Ribeiro Borba, Ex-Prefeita Municipal de Pedras de Fogo/PB (gestões 2005/2008 e 2009/2012), em razão da não comprovação da boa e regular aplicação dos recursos (não execução do objeto pactuado e impugnação total das despesas) repassados mediante o convênio n° 2893/2005 - SIAFI 556385 (peça 2, p.73-97), celebrado em 30/12/2005 entre a FUNASA e o município de Pedras de Fogo/PB. O ajuste tinha por objeto a execução de "Sistema de Abastecimento de Água, considerando a necessidade de implantação de saneamento básico, face à grande deficiência no município e disseminação de doenças infectocontagiosas na população.

Segunda Câmara

Município de Pedras de Fogo - PB.

3. Interessados/Responsáveis:
3.1. Interessados: Fundação Nacional de Saúde (26.989.350/0001-16); Município de Pedras de Fogo - PB (09.072.455/0001-97).
3.2. Responsáveis: Maria Clarice Ribeiro Borba (XXX.282.104-XX); Município de Pedras de Fogo - PB (09.072.455/0001-97).

13.1. Ministros presentes: Ana Arraes (Presidente), Augusto Nardes, Aroldo Cedraz (Relator) e Raimundo Carreiro.

AROLDO CEDRAZ

Adoto como Relatório e transcrevo a seguir a instrução produzida no âmbito da SecexTCE (peça 35) , que contou com a anuência do corpo dirigente da unidade técnica (peças 36 e 37) e do Ministério Público junto ao Tribunal (peça 38) :
"INTRODUÇÃO
1.	Trata-se de TCE instaurada pela FUNASA em desfavor da Sra. Maria Clarice Ribeiro Borba, Ex-Prefeita Municipal de Pedras de Fogo/PB (gestões 2005/2008 e 2009/2012) , em razão da não comprovação da boa e regular aplicação dos recursos (não execução do objeto pactuado e impugnação total das despesas) repassados mediante o convênio n° 2893/2005 - SIAFI 556385 (peça 2, p.73-97) , celebrado em 30/12/2005 entre a FUNASA e o município de Pedras de Fogo/PB. O ajuste tinha por objeto a execução de "Sistema de Abastecimento de Água", considerando a necessidade de implantação de saneamento básico, face à grande deficiência no município e disseminação de doenças infectocontagiosas na população. 
HISTÓRICO
2.	O convênio foi firmado pelo valor de R$ 210.000,00, sendo R$ 200.000,00 recursos federais e R$ 10.000,00 a contrapartida municipal. 	Os recursos da União foram repassados em 3 (três) parcelas, mediante as ordens bancárias 2007OB906039, 2007OB907662 e 2008OB909855, nos valores de R$ 80.000,00, R$ 80.000,00 e R$ 40.000,00, emitidas em 14/5/2007, 29/6/2007 e 4/12/2008 (peça 2, p.226) . A vigência foi estabelecida em 12 (doze) meses (de 30/12/2005 a 30/12/2006) , porém, o prazo final foi prorrogado até 27/6/2009 (peça 2, p.143-145, 155-157 e 159-161) . 
3.	À peça 2, p. 167-171 consta a prestação de contas, seguida do Parecer Técnico Final da FUNASA n° 222/2011 (peça 2, 179) , constatando-se que todos os poços perfurados estavam contaminados, mensurando-se 100% de execução física e 0% de atingimento do objeto. À peça 2, p. 185-187, verifica-se o Parecer Financeiro n° 018/2015, demonstrando a execução de R$ 214.433,26 em receitas e R$ 203.883,20 em despesas, constando a devolução de R$ 10.550,06 ao Tesouro Nacional. O documento atesta a realização de uma licitação na modalidade de Tomada de Preços, com a contratação da empresa Net Geo SR&R pelo valor de R$ 205.940,30. 
4.	Os Pareceres evidenciam impropriedades e irregularidades na execução do ajuste, destacando o não atingimento dos objetivos. Ao final, foram reprovadas as contas, com imputação de débito pela totalidade do repasse à responsável, Sra. Maria Clarice Ribeiro Borba, tendo em vista que gerenciou os recursos em seu mandato (2005-2008) . À peça 2, p. 203, consta a Notificação n° 79, de 13/5/2015, endereçada à ex-gestora, e à peça 2, p.214-230, providências visando à instauração de TCE. 
5.	À peça 2, p.156-161, encontra-se Relatório de TCE datado de 9/11/2015, identificando a responsável, apurando os fatos e quantificando o dano, segundo preceitua a IN TCU 71/2012. Mais à frente, avista-se Relatório e Certificado de Auditoria da Controladoria Geral da União sob o nº 275/2016 (peça 2, p. 272-277) , além do Pronunciamento Ministerial (peça 2, p.278) , opinando os documentos pela irregularidade das contas.
6.	Em análise preliminar à peça 3, a SECEX/RS sugeriu a realização de diligência, solicitando à FUNASA cópia de todo o processo de prestação de contas e peças que fundamentaram a opinião pela irregularidade das contas. Foram indagados os motivos pelos quais não foi incluída a contratada como responsável, solicitando-se informações de outros processos no qual constasse a Sra. Maria Clarice Ribeiro Borba e a referida empresa como responsáveis. Em resposta, a FUNASA enviou cópia digitalizada do processo de prestação de contas (peças 13, 14 e 15) , informando constar o nome da responsável em outro convênio (EP n.02151/2006) .  
7.	Em termos de situação encontrada, apurou-se no Relatório de Visita Técnica n. 100, datado de 11/8/2008 (peça 14, p.14-37) , uma execução física de 82,19% em 26/5/2008, compatível com os recursos liberados (cerca de 80%) , sendo expedido pela Prefeitura em 28/12/2009 (peça 15, p. 42) Termo de Aceitação Definitiva da Obra, atestando a conclusão do sistema. Em que pese o exposto, as contas foram reprovadas pela FUNASA em 2011, eis que todos os poços perfurados estavam contaminados, sendo necessária a desinfecção. 
8.	Salientou-se que a responsável foi notificada a resolver o impasse ou devolver os recursos, conforme peça 2, p. 203 e peça 15, p.165 e 171-172, não se verificando, todavia, providências. Observou-se, ainda, o longo lapso temporal decorrido entre a primeira tentativa de notificação em 2010, quando a responsável ainda era Prefeita, e as últimas notificações em 2015, quando já estava fora do comando municipal, constatando-se que o sistema de abastecimento de água ficou comprometido durante todo este tempo, prejudicando a população. Em que pese se verificar à peça 15, p.178-194 a manifestação da parte, não houve apresentação de defesa ou qualquer recolhimento de valores devidos. 
9.	À peça 15, p.174-175, consta que a FUNASA representou o caso ao Ministério Público Federal, que informou mais à frente a celebração de um Termo de Ajustamento de Conduta (TAC) com o município no final de 2017 (peça 15, p.216) , estabelecendo uma série de providências a serem tomadas, visando recuperar o sistema. Ressalte-se, no entanto, que a Sra. Maria Clarice Ribeiro Borba, não teve qualquer participação no pacto, por não se encontrar mais no cargo.
10.	A constatação final da Unidade Técnica à peça 3 foi a de irregularidades na execução do ajuste, uma vez não verificada a funcionalidade do sistema de abastecimento de água e o benefício à população. Salientou-se nos autos a conduta omissiva do agente público, na execução do convênio, eis que a Ex-Prefeita não fez as devidas reparações no sistema. Por outra via, a Unidade Técnica não responsabilizou a contratada, empresa Net Geo SR&R, eis que o contrato firmado (peça 14, p.68-70) apenas obrigava a construção dos 11 poços tubulares, não prevendo responsabilidade por não se obter água de qualidade. 
11.	No caso, concluiu-se que os efeitos ou consequências, potenciais ou reais da conduta da Sra. Maria Clarice Ribeiro Borba nestes autos, foram o dano ao erário e o prejuízo à população, considerando a não funcionalidade do bem público ofertado pelo Estado. Foi responsabilizada a Ex-Prefeita Municipal, considerando o nexo de causalidade entre sua conduta e o resultado, assinalando-se que a execução do convênio ocorreu em sua gestão (2005-2008 e 2009-2012) . 
12.	Restou comprovado, por outra via, o potencial benefício do município de Pedras de Fogo/PB, eis que o sistema de abastecimento de água findou construído em 11 (onze) localidades, sendo atestado pela Prefeitura, conforme peça 15, p. 42, verificando-se Termo de Ajustamento de Conduta entre o município e o MPF para que os poços servissem à população. 
13.	Considerando o teor da Decisão Normativa 57/2004 do TCU, havendo indícios de que o ente federado se beneficiou da aplicação irregular dos recursos, concluiu a Unidade Técnica à peça 16 pela responsabilidade do município de Pedras de Fogo/PB, em solidariedade com a Sra. Maria Clarice Ribeiro Borba, Ex-Prefeita Municipal, propondo-se a citação dos responsáveis para apresentação de alegações de defesa e/ou recolhimento dos valores devidos.
EXAME TÉCNICO
14.	Em cumprimento ao Despacho do Ministro-Substituto Marcos Bemquerer Costa à peça 19, promoveu-se a citação da Sra. Maria Clarice Ribeiro Borba, Ex-Prefeita Municipal, mediante o Ofício 1511/2018-TCU/Secex-TCE, de 13/9/2018 e o Ofício 2686/2018-TCU/Secex-TCE, de 31/10/2018, verificando-se Aviso de Recebimento (AR) em 14/12/2018 (peça 33) , não constando, contudo, alegações de defesa e/ou recolhimento do valor devido. Por outra via, o município de Pedras de Fogo/PB, citado a partir do Ofício 0948/2018-TCU/Secex-TCE, de 2/8/2018 (peça 20) , apresentou alegações de defesa em 18/9/2018 (peça 25-28) .
15.	Preliminarmente, cumpre tecer breves considerações sobre a forma como são realizadas as comunicações processuais no TCU. A esse respeito, destacam-se o art. 179, do Regimento Interno do TCU (Resolução 155, de 4/12/2002) e o art. 4º, inciso III, § 1º, da Resolução TCU 170, de 30 de junho de 2004, in verbis:
Art. 179. A citação, a audiência ou a notificação, bem como a comunicação de diligência, farse-ão:
I - mediante ciência da parte, efetivada por servidor designado, por meio eletrônico, fac-símile, telegrama ou qualquer outra forma, desde que fique confirmada inequivocamente a entrega da comunicação ao destinatário;
II - mediante carta registrada, com aviso de recebimento que comprove a entrega no endereço do destinatário;
III - por edital publicado no Diário Oficial da União, quando o seu destinatário não for localizado
 (...) 
Art. 3º As comunicações serão dirigidas ao responsável, ou ao interessado, ou ao dirigente de órgão ou entidade, ou ao representante legal ou ao procurador constituído nos autos, com poderes expressos no mandato para esse fim, por meio de:
I - correio eletrônico, fac-símile ou telegrama;
II - servidor designado;
III - carta registrada, com aviso de recebimento;
IV - edital publicado no Diário Oficial da União, quando o seu destinatário não for localizado, nas hipóteses em que seja necessário o exercício de defesa".
Art. 4º. Consideram-se entregues as comunicações:
I - efetivadas conforme disposto nos incisos I e II do artigo anterior, mediante confirmação da ciência do destinatário;
II - realizadas na forma prevista no inciso III do artigo anterior, com o retorno do aviso de recebimento, entregue comprovadamente no endereço do destinatário;
III - na data de publicação do edital no Diário Oficial da União, quando realizadas na forma prevista no inciso IV do artigo anterior.
§ 1º O endereço do destinatário deverá ser previamente confirmado mediante consulta aos sistemas disponíveis ao Tribunal ou a outros meios de informação, a qual deverá ser juntada ao respectivo processo.
 (...) 
16.	Bem se vê, portanto, que a validade da citação via postal não depende de que o aviso de recebimento seja assinado pelo próprio destinatário da comunicação, o que dispensa, no caso em tela, a entrega do AR em "mãos próprias". A exigência da norma é no sentido de o Tribunal verificar se a correspondência foi entregue no endereço correto, residindo aqui a necessidade de certeza inequívoca. 
17.	Não é outra a orientação da jurisprudência do TCU, conforme se verifica dos julgados a seguir transcritos:
São válidas as comunicações processuais entregues, mediante carta registrada, no endereço correto do responsável, não havendo necessidade de que o recebimento seja feito por ele próprio (Acórdão 3648/2013-TCU-Segunda Câmara, Relator Ministro JOSÉ JORGE) ;
É prescindível a entrega pessoal das comunicações pelo TCU, razão pela qual não há necessidade de que o aviso de recebimento seja assinado pelo próprio destinatário. Entregandose a correspondência no endereço correto do destinatário, presume-se o recebimento da citação. (Acórdão 1019/2008-TCU-Plenário, Relator Ministro BENJAMIN ZYMLER) ;
As comunicações do TCU, inclusive as citações, deverão ser realizadas mediante Aviso de Recebimento - AR, via Empresa Brasileira de Correios e Telégrafos, bastando para sua validade que se demonstre que a correspondência foi entregue no endereço correto. (Acórdão 1526/2007-TCU-Plenário, Relator Ministro AROLDO CEDRAZ) .
18.	A validade do critério de comunicação processual do TCU foi referendada pelo Supremo Tribunal Federal, nos termos do julgamento do MS-AgR 25.816/DF, por meio do qual se afirmou a desnecessidade da ciência pessoal do interessado, entendendo-se suficiente a comprovação da entrega do "AR" no endereço do destinatário:
EMENTA: AGRAVO REGIMENTAL. MANDADO DE SEGURANÇA. DESNECESSIDADE DE INTIMAÇÃO PESSOAL DAS DECISÕES DO TRIBUNAL DE CONTAS DA UNIÃO. ART. 179 DO REGIMENTO INTERNO DO TCU. INTIMAÇÃO DO ATO IMPUGNADO POR CARTA REGISTRADA, INICIADO O PRAZO DO ART. 18 DA LEI nº 1.533/51 DA DATA CONSTANTE DO AVISO DE RECEBIMENTO. DECADÊNCIA RECONHECIDA. AGRAVO IMPROVIDO.
O envio de carta registrada com aviso de recebimento está expressamente enumerado entre os meios de comunicação de que dispõe o Tribunal de Contas da União para proceder às suas intimações.
O inciso II do art. 179 do Regimento Interno do TCU é claro ao exigir apenas a comprovação da entrega no endereço do destinatário, bastando o aviso de recebimento simples.
19.	No caso vertente, a citação de cada um dos responsáveis se deu em endereços provenientes de pesquisas de endereços realizadas pelo TCU, de forma bastante zelosa, nos sistemas CPF e CNPJ da Receita (peças 21-22) . A entrega dos ofícios citatórios nesses endereços ficou comprovada, conforme parágrafo 14 desta instrução.
20.	Nos processos do TCU, a revelia não leva à presunção de que seriam verdadeiras todas as imputações levantadas contra os responsáveis, diferentemente do que ocorre no processo civil, em que a revelia do réu opera presunção da verdade dos fatos narrados pelo autor. Dessa forma, a avaliação da responsabilidade do agente não pode prescindir da prova existente no processo ou para ele carreada. 
21.	Ao não apresentar defesa, a Sra. Maria Clarice Ribeiro Borba, Ex-Prefeita Municipal, deixou de produzir prova da regular aplicação dos recursos sob sua responsabilidade, em afronta às normas que impõem aos gestores públicos a obrigação legal de, sempre que demandados pelos órgãos de controle, apresentar os documentos que demonstrem a correta utilização das verbas públicas, a exemplo do contido no art. 93 do Decreto-Lei 200/67: "Quem quer que utilize dinheiros públicos terá de justificar seu bom e regular emprego na conformidade das leis, regulamentos e normas emanadas das autoridades administrativas competentes." 
22.	Mesmo as alegações de defesa não sendo apresentadas, considerando o princípio da verdade real que rege esta Corte, procurou-se buscar, em manifestações da responsável na fase interna desta TCE, se havia algum argumento que pudesse ser aproveitado a seu favor. No entanto, consta que a responsável não se manifestou objetivamente na fase interna, havendo apenas um pedido de prorrogação de prazo, não havendo, assim, nenhum argumento que possa vir a ser analisado e servir para afastar as irregularidades. Já o município de Pedras de Fogo/PB, citado a partir do Ofício 0948/2018-TCU/Secex-TCE, de 2/8/2018 (peça 20) , apresentou alegações de defesa em 18/9/2018 (peça 25-28) , conforme síntese e análise a seguir.
Alegações de defesa apresentadas pelo município de Pedras de Fogo/PB (síntese dos argumentos) :
23.	Os argumentos são os seguintes:
a)  As cópias em anexo (peças 27-28) contêm ensaios relativos a todos os poços firmados no convênio, com resultado satisfatório, demonstrando que o munícipio propiciou uma boa qualidade na água nas localidades que tiveram a cavação dos poços. O ofício nº 083/2018 encaminhado ao MPF, comprova a boa qualidade da água dos últimos poços em vistoria, nas localidades de Jangada/Paquete, Engenho Novo II e Fazendinha. 
b)  Na instrução que levou à citação (peça 16) , no parágrafo 14, enfatiza-se a conduta do município na celebração do TAC, com o estabelecimento de uma série de providências a serem tomadas, visando recuperar o Sistema de Abastecimento de Água, objeto do convênio nº 2893/2005. Cinge-se da peça acusatória, como também do TAC nº 033/2017, que o município, por intermédio de seu representante constitucional, na ótica do zelo dos recursos públicos, firmou tal ajuste, tendo cumprido integralmente suas disposições, diferentemente da ex-gestora municipal, a qual se tornou silente, até o presente momento, no tocante à administração dos recursos públicos. 
c)  Diante da boa conduta da edilidade pública, deve ser excluída a sua responsabilidade, apenas incidindo possíveis penalidades à ex-gestora municipal, tendo em vista a atuação com zelo praticada pelo atual gestor municipal. 
d)  Requer-se a apreciação dos fatos e o arquivamento do feito por falta de objeto, sendo as intimações realizadas em nome do Procurador Geral do Município, o Bel. Erony Félix da Costa Andrade, inscrito na OAB/PE sob o nº 32.309.
Análise das alegações de defesa
24.	De fato, os Relatórios de Ensaios da Secretaria Estadual de Saúde, trazidos à luz dos autos às peças 27 e 28, retratam a obtenção de água com qualidade satisfatória na maioria dos 11 poços construídos, verificando-se esforços do município no sentido de cumprir os objetivos do convênio, além das obrigações firmadas com o MPF mediante Termo de Ajustamento de Conduta (TAC) .
25.	Consoante se verifica na instrução anterior (peça 16) , a conduta que ensejou a responsabilidade do município resumiu-se a incorporar ao patrimônio, com potencial benefício à população futuramente, as obras objeto do convênio, sem que fossem atingidos os objetivos do ajuste, uma vez que o sistema de abastecimento de água foi construído, mas por problemas na qualidade da água, não serviu à população. 
26.	Diante das informações trazidas pela Secretaria de Saúde, no entanto, de resultados satisfatórios na qualidade da água na maioria dos poços examinados, após a celebração do TAC, pode-se assegurar que mesmo tardiamente, os objetivos do convênio restaram atingidos, devendo ser excluída a responsabilidade do município, não se deixando, todavia, de atentar para a responsabilidade da Ex-Prefeita Municipal, a quem competia executar o objeto e cumprir os objetivos do convênio.  
27.	Por certo, a conduta da Sra. Maria Clarice Ribeiro Borba, ao não atender às notificações da FUNASA e não tomar providências, visando à recuperação do sistema de abastecimento de água na região, findou por prejudicar a população, que não usufruiu de um bem público ofertado pelo Estado desde o ateste de recebimento das obras em 2009, até que fossem tomadas as medidas de reparação pelo município, após a celebração do TAC com o MPF. Nestes autos, já se apontou que a conduta da responsável foi reprovável, uma vez ciente de suas atribuições como Prefeita, no que se refere à obrigatoriedade da consecução do objeto de um convênio e atingimento de seus objetivos.
28.	No caso, em se tratando de processo em que a parte interessada não se manifestou acerca das irregularidades imputadas, não há elementos para que se possa efetivamente aferir e reconhecer a ocorrência de boa-fé na conduta da responsável, podendo este Tribunal, desde logo, proferir o julgamento de mérito pela irregularidade das contas, conforme nos termos dos §§ 2º e 6º do art. 202 do Regimento Interno do TCU (Acórdão 2064/2011-TCU-Primeira Câmara - Relator Ubiratan Aguiar, 6.182/2011-TCU-1a Câmara - Relator Weber de Oliveira, 4.072/2010-TCU-1a Câmara - Relator Valmir Campelo, 1.189/2009-TCU-1a Câmara - Relator: Marcos Bemquerer, 731/2008-TCU-Plenário - Relator: Aroldo Cedraz) .
29.	Pelo exposto, considerando a revelia, nos termos do art. 12, §3º, da Lei 8.443/1992, conjugada ao fato de que a responsável não cumpriu, efetivamente, os objetivos do convênio, vindo o município a resolver o impasse, a proposta nesta TCE é de manter a responsabilidade da Sra. Maria Clarice Ribeiro Borba, excluindo-lhe o débito, porém, julgar as contas irregulares e aplicar-lhe a multa prevista no art. 58, Inciso I da Lei Orgânica do TCU.
30.	Em se tratando de pretensão punitiva, conforme Acórdão 1441/2016-TCU-Plenário, o Tribunal uniformizou jurisprudência acerca da questão, subordinando-a ao prazo geral de prescrição indicado no art. 205 do Código Civil, que é de 10 anos, contado da data de ocorrência da irregularidade sancionada, nos termos do art. 189 do Código Civil, sendo este prazo interrompido pelo ato que ordenar a citação, a audiência ou a oitiva do responsável. 
31.	No caso em exame, verifica-se que não ocorreu a prescrição punitiva de eventual sanção aplicável pelo Tribunal, uma vez que a execução do ajuste findou em 27/6/2009, com o ateste de recebimento das obras pelo município (peça 15, p.42) , verificando-se que o ato de ordenação da citação pelo Tribunal ocorreu em 30/6/2018, conforme peça 18 dos autos, não decorrendo o interstício de 10 (dez) anos.
32.	Nestes termos, considerando a não preclusão do poder sancionador, sugere-se o julgamento pela irregularidade das contas e a aplicação da multa prevista no art. 58 da Lei Orgânica do TCU, com relação à Sra. Maria Clarice Ribeiro Borba, considerando o não cumprimento dos objetivos do convênio em sua gestão, ao mesmo tempo em que se propõe o acatamento das alegações de defesa do município e o julgamento de suas contas pela regularidade, dando-lhe quitação.
CONCLUSÃO
33.	A partir dos elementos constantes dos autos, foi possível verificar que os recursos federais repassados mediante o convênio n° 2893/2005 - SIAFI 556385 foram recebidos na gestão da Sra. Maria Clarice Ribeiro Borba, Ex-Prefeita Municipal de Pedras de Fogo/PB, a quem competia executar as ações necessárias à consecução do objeto, restituindo os valores transferidos atualizados em caso de não execução.	 
34.	Foi verificado nas peças processuais que após a execução do sistema de abastecimento de água nas 11 (onze) localidades previstas, o mesmo não entrou em operação, face à contaminação da água, todavia, diante do cumprimento do Termo de Ajustamento de Conduta (TAC) , celebrado pelo município com o Ministério Público, e a partir de relatórios de ensaio emitidos pela Secretaria Estadual da Saúde, atestou-se que a qualidade da água é, atualmente, satisfatória, atingindo os objetivos do ajuste.
35.	Diante do exposto, propõe-se acolher as alegações de defesa apresentadas pelo município de Pedras de Fogo/PB e julgar regulares as suas contas, nesta TCE, excluindo o débito, ao mesmo tempo em que se sugere, considerando a revelia, o julgamento pela irregularidade das contas, sem débito, em relação à Ex-Prefeita Municipal Maria Clarice Ribeiro Borba, com a aplicação da multa prevista no art. 58, Inciso I da Lei 8.443/92, considerando o não cumprimento dos objetivos do convênio em sua gestão, propiciando a operação e funcionalidade dos 11 poços tubulares, com benefício à população. 
PROPOSTA DE ENCAMINHAMENTO
20. Diante do exposto, submetem-se os autos à consideração superior, propondo:
a)  acatar as alegações de defesa do município de Pedras de Fogo/PB;
b)  considerar revel a Sra. Maria Clarice Ribeiro Borba (CPF XXX.282.104-XX) , Ex-Prefeita Municipal de Pedras de Fogo/PB, para todos os efeitos, dando-se prosseguimento ao processo, com fulcro no art. 12, § 3º, da Lei n. 8.443/92;
	c) julgar regulares, nos termos do arts. 1º, inciso I, 16, inciso I e 23, inciso I, da Lei 8.443/1992, c/c os arts. 1º, inciso I, 207 e 214, inciso I, do Regimento Interno, as contas do município de Pedras de Fogo/PB (CNPJ 09.072.455/0001-97) , dando-lhe quitação plena;
d) julgar irregulares, nos termos dos arts. 1º, inciso I, 16, inciso III, alínea "b" da Lei 8.443/1992 c/c os arts. 19 e 23, inciso III, da mesma Lei, e com arts. 1º, inciso I, 209, inciso II, 210 e 214, inciso III do Regimento Interno/TCU, as contas da Sra. Maria Clarice Ribeiro Borba (CPF XXX.282.104-XX) , Ex-Prefeita Municipal de Pedras de Fogo/PB;
	d) aplicar individualmente à Sra. Maria Clarice Ribeiro Borba (CPF XXX.282.104-XX) , Ex-Prefeita Municipal de Pedras de Fogo/PB , a multa prevista no art. 58, Inciso I da Lei 8.443/1992 c/c o art. 268, Inciso I do RI/TCU, fixando-lhe o prazo de quinze dias, a contar da notificação, para que comprove, perante o Tribunal (art. 214, III, a, do Regimento Interno do TCU) , o recolhimento da dívida aos cofres do Tesouro Nacional, atualizada monetariamente desde a data do acórdão que vier a ser proferido por este Tribunal até a do efetivo recolhimento, se pagas após o vencimento, na forma da legislação em vigor;
 	e) autorizar, desde logo, a cobrança judicial da dívida, caso não atendida a notificação, na forma do disposto no art. 28, inciso II, da Lei 8.443/1992;
f) enviar cópia do Acórdão que vier a ser proferido à Fundação Nacional de Saúde, vinculada ao Ministério da Saúde e aos responsáveis, para ciência, informando que a presente deliberação, acompanhada do Relatório e do Voto que a fundamenta, está disponível para a consulta no endereço www.tcu.gov.br/acordaos, além de esclarecer que, caso requerido, o TCU poderá fornecer sem custos as correspondentes cópias, de forma impressa."
É o Relatório.

8.1. Erony Felix da Costa Andrade (32,309/OAB-PE) e outros, representando o Município de Pedras de Fogo - PB.

Procurador Marinus Eduardo De Vries Marsico.

TOMADA DE CONTAS ESPECIAL. IRREGULARIDADES NA EXECUÇÃO DO OBJETO DO CONVÊNIO FIRMADO COM A FUNDAÇÃO NACIONAL DE SAÚDE. CITAÇÃO. ACOLHIMENTO DAS ALEGAÇÕES DE DEFESA DO ENTE MUNICIPAL. REVELIA DA EX-PREFEITA. IRREGULARIDADE DAS CONTAS. MULTA. CIÊNCIA.

TOMADA DE CONTAS ESPECIAL (TCE)

Secretaria de Controle Externo de Tomada de Contas Especial (SecexTCE).

Conforme consignado no Relatório precedente, esta TCE foi instaurada pela Funasa em desfavor da Sra. Maria Clarice Ribeiro Borba, ex-Prefeita Municipal de Pedras de Fogo-PB (gestões 2005/2008 e 2009/2012) , em razão da não comprovação da boa e regular aplicação dos recursos (não execução do objeto pactuado e impugnação total das despesas) repassados mediante o Convênio 2893/2005, celebrado em 30/12/2005, tendo por objeto a execução de "Sistema de Abastecimento de Água", considerando a necessidade de implantação de saneamento básico, ante a grande deficiência no município e disseminação de doenças infectocontagiosas na população.
2.	O convênio foi firmado pelo valor de R$ 210.000,00, sendo R$ 200.000,00 recursos federais e R$ 10.000,00 a título de contrapartida municipal. A vigência foi estabelecida em 12 (doze) meses (de 30/12/2005 a 30/12/2006) , porém, o prazo final foi prorrogado até 27/6/2009. 
3.	A fase interna desta TCE obedeceu à regência normativa para a espécie e resultou na constatação de prejuízo ao Erário e identificação dos responsáveis, em face de irregularidades na execução do objeto do Convênio 2893/2005 firmado com a Funasa, conforme Relatório de Tomada de Contas Especial (peça 2, p. 242-248) , Relatório e Certificado de Auditoria (peça 2, p. 272-276) e Parecer do Dirigente do Controle Interno (peça 2, p. 277) , em conclusões uniformes, por considerar irregulares as contas prestadas. O pronunciamento ministerial respectivo consta da peça 2, p. 278. 
4.	No âmbito deste Tribunal, do exame da documentação trazida ao processo (inclusive por meio de diligência à Funasa - peças 13-15) , verificou-se que, apesar da obra ter sido 100% executada, "as contas foram reprovadas pela Funasa em 2011, eis que todos os poços perfurados estavam contaminados, sendo necessária a desinfecção. (...) A constatação final da Unidade Técnica à peça 3 foi a de irregularidades na execução do ajuste, uma vez não verificada a funcionalidade do sistema de abastecimento de água e o benefício à população. Salientou-se nos autos a conduta omissiva do agente público, na execução do convênio, eis que a Ex-Prefeita não fez as devidas reparações no sistema (...) ".
5.	Devidamente realizada a citação da responsável, Sra. Maria Clarice Ribeiro Borba, esta permaneceu silente, razão pela qual importa considerá-la revel e dar prosseguimento ao processo, nos termos do art. 12, § 3º, da Lei 8.443/1992.
6.	Quanto ao Município de Pedras de Fogo-PB, citado por ter incorporado ao seu patrimônio as obras objeto do convênio, este apresentou alegações de defesa às peças 27 e 28, as quais foram consideradas suficientes para excluir sua responsabilidade pelas irregularidades apuradas nestes autos.
7.	Com base nesses elementos, após sua análise, a SecexTCE concluiu que:
"34.	Foi verificado nas peças processuais que após a execução do sistema de abastecimento de água nas 11 (onze) localidades previstas, o mesmo não entrou em operação, face à contaminação da água, todavia, diante do cumprimento do Termo de Ajustamento de Conduta (TAC) , celebrado pelo município com o Ministério Público, e a partir de relatórios de ensaio emitidos pela Secretaria Estadual da Saúde, atestou-se que a qualidade da água é, atualmente, satisfatória, atingindo os objetivos do ajuste.
35.	Diante do exposto, propõe-se acolher as alegações de defesa apresentadas pelo município de Pedras de Fogo/PB e julgar regulares as suas contas, nesta TCE, excluindo o débito, ao mesmo tempo em que se sugere, considerando a revelia, o julgamento pela irregularidade das contas, sem débito, em relação à Ex-Prefeita Municipal Maria Clarice Ribeiro Borba, com a aplicação da multa prevista no art. 58, Inciso I da Lei 8.443/92, considerando o não cumprimento dos objetivos do convênio em sua gestão, propiciando a operação e funcionalidade dos 11 poços tubulares, com benefício à população."
8. 	Inexistindo elementos que demonstrem a boa-fé ou de outros excludentes de culpabilidade na conduta da Sra. Maria Clarice Ribeiro Borba, acolho integralmente a análise e a proposta de encaminhamento da SecexTCE, que mereceu anuência do MPTCU, incluindo seus fundamentos às minhas razões de decidir, para considerar irregulares estas contas especiais e, ante a ausência de débito, aplicar à responsável a multa prevista no art. 58, inciso I, da Lei 8.443/92, cujo valor, em face das circunstâncias apuradas neste processo, fixo em R$ 10.000,00 (dez mil reais) , especialmente porque, ao não promover a desinfeção da água dos poços executados, não contribuiu para a realização do objetivo último para o qual os recursos federais foram repassados pela Funasa, qual seja: a promoção de saneamento básico para a promoção da saúde pública.
9.	Com fundamento no art. 16, § 3º, da Lei 8.442/92, deve ser remetida cópia dos autos ao Procurador-Chefe da Procuradoria da República nos Estado da Paraíba, para as providências que entender cabíveis.
Ante o exposto, VOTO no sentido de que o Tribunal adote a deliberação que ora submeto à apreciação deste Colegiado.
TCU, Sala das Sessões Ministro Luciano Brandão Alves de Souza, em 11 de fevereiro de 2020.
AROLDO CEDRAZ 
Relator